【裁判字號】    98,訴,543
【裁判日期】    990511
【裁判案由】    給付工程款
【裁判全文】
臺灣雲林地方法院民事判決               98年度訴字第543號
原      告  吳富雄
訴訟代理人  李進勇  律師
被      告  李大祥
            廖嫦娥
共      同
訴訟代理人  李永裕  律師
上列當事人間請求給付工程款事件，本院於民國99年4 月27日言
詞辯論終結，判決如下：
    主      文
被告應給付原告新台幣壹佰拾柒萬伍仟元，被告廖嫦娥部分並
自民國九十九年一月八日起，另被告李大祥部分則自民國九十九
年一月九日起，均至清償日止，按週年利率百分之五計付利息。
原告其餘之訴駁回。
訴訟費用新台幣壹萬肆仟陸佰陸拾貳元由被告負擔。
本判決第一項於原告以新台幣肆拾陸萬元供擔保後，得假執行；
但被告如各以新臺幣陸拾捌萬柒仟伍佰元，為原告預供擔保後，
得免假執行。
原告其餘假執行之聲請駁回。
    事實及理由
一、原告主張：
  (一)被告廖嫦娥係雲林縣崙背鄉天瑤宮宮主，同案被告李大祥則
    為該宮管理委員會（未登記為法人）主任委員，渠等二人於
    民國96年11月25日將該宮新建工程中之主體結構泥作工程（
    下稱系爭工程）以總價新台幣（下同）750 萬元交由伊承攬
    ；系爭工程內容及各工項造價如下：
    1.放樣16萬元。
    2.挖土及回填（原土方）20萬元。
    3.混凝土含工資39萬元。
    4.板模含工資333 萬5 千元。
    5.清水角含工資60萬元。
    6.內牆天花板粉光外牆壁粗底工資222 萬3 千元。
    7.廁所紅磚磁磚牆壁粗底外牆粉光13萬6 千元。
    8.紅磚疊磚含工資31萬元。
    9.鷹架含工資19萬2 千元。
    付款方式則約定為：
    1.基礎完成付總工程款5 ％。
    2.兩邊廂房完成付總工程款10％。
    3.正殿一樓完成付總工程款20％。
    4.後殿五間廂房屋頂完成付總工程款10％。
    5.後殿三山屋頂完成付總工程款10％。
    6.前殿三山、鐘鼓樓屋頂完成付總工程款10％。
    7.前、後殿、鐘鼓、屋頂完成付總工程款10％。
    8.粉光粗底完成付總工程款10％。
    9.砌紅磚粉光粗底完成付總工程款10％。
    10.工程驗收完成付總工程款5 ％。
    雙方並立有工程契約為憑。
    詎料，伊依上開契約及被告指示，完成至第7 期（即前、後
    殿、鐘鼓、屋頂）工程後，被告竟僅付清第5 期之前各期工
    程款，拒不給付伊已完成之第6 、7 期工程款，甚至片面毀
    約，拒絕伊繼續施工，並要求伊將物料搬離工地。茲因被告
    遲延給付上揭二期工程款共計137 萬5 千元（計算式：750
    萬元×20％－第1 期多付之12萬5 千元＝137 萬5 千元），
    經伊聲請調解亦遭被告拒絕致不成立，爰提起本訴，請求被
    告給付上開金額。
  (二)聲明：被告應連帶給付原告137 萬5 千元，及自起訴狀繕本
    送達翌日起至清償日止，按週年利率5 ％計算之利息，且願
    供擔保請准宣告假執行。
二、被告則辯以：
  (一)系爭工程中之第6 期工程，依工程圖所示，原告須施作兩座
    雙層鐘鼓樓，且該鐘鼓樓屋頂均應為完整之八角型，惟原告
    未按圖施作，因兩座鐘鼓樓與鄰近建物過於接近，致上述八
    角屋頂其中一角未有應足之長度而成斷角，另前殿屋頂斜樑
    亦有未按圖施作之情況，是原告請求渠等應支付第6 期工程
    款云云，自屬無據。
  (二)兩造就系爭工程約定逐期施工、分期付款乙節，有付款明細
    表附於系爭工程合約內可憑，因之，原告應按約定之工程進
    度依序施作，亦即原告須先完成第5 、6 期工程，方得繼續
    施作第7 期工程，且於完成各期工程內容後，方得請求渠等
    給付該期工程款，惟原告並未完成系爭工程中第5 、6 期工
    程，則該第7 期之工程自亦未完成，是渠等自無給付第7 期
    工程款之義務。
  (三)又渠等始終均希望原告依系爭工程圖施工，從未要求原告須
    在前、後殿間之天井施作天花板，並在其上加蓋一小屋狀頂
    蓋，更遑論渠等曾同意原告將後殿頂樓左、右兩側80尺副樑
    加大，取代原60尺副樑，故而原告並未依約完成系爭工程第
    5 、6 、7 期工作內容。
  (四)聲明：駁回原告之訴；如受不利判決，願供擔保請准宣告免
    為假執行。
三、兩造不爭執之事實：
  (一)被告為興建崙背天瑤宮，將系爭工程以總價750 萬元交由原
    告承攬，雙方並立有合約（見卷內第5 －8 頁）為憑；系爭
    工程內容及各工項造價如下：
    1.放樣16萬元。
    2.挖土及回填（原土方）20萬元。
    3.混凝土含工資39萬元。
    4.板模含工資333 萬5 千元。
    5.清水角含工資60萬元。
    6.內牆天花板粉光外牆壁粗底工資222 萬3 千元。
    7.廁所紅磚磁磚牆壁粗底外牆粉光13萬6 千元。
    8.紅磚疊磚含工資31萬元。
    9.鷹架含工資19萬2 千元。
    付款方式則約定為：
    1.基礎完成付總工程款5 ％。
    2.兩邊廂房完成付總工程款10％。
    3.正殿一樓完成付總工程款20％。
    4.後殿五間廂房屋頂完成付總工程款10％。
    5.後殿三山屋頂完成付總工程款10％。
    6.前殿三山、鐘鼓樓屋頂完成付總工程款10％。
    7.前、後殿、鐘鼓、屋頂完成付總工程款10％。
    8.粉光粗底完成付總工程款10％。
    9.砌紅磚粉光粗底完成付總工程款10％。
    10.工程驗收完成付總工程款5 ％。
    有系爭工程付款明細表在卷可稽。
  (二)被告已依約付完系爭工程前五期工程款。
四、得心證之理由：
    兩造爭執之處，厥在原告是否已依約完成系爭工程中之第6
    、7 期工項而得請求被告支付各該期之工程款？茲析述如下
    ：
  (一)按「稱承攬者，謂當事人約定，一方為他方完成一定之工作
    ，他方俟工作完成，給付報酬之契約。」、「承攬人完成工
    作，應使其具備約定之品質及無減少或滅失價值或不適於通
    常或約定使用之瑕疵。」、「工作有瑕疵者，定作人得定相
    當期限，請求承攬人修補之。承攬人不於前項期限內修補者
    ，定作人得自行修補，並得向承攬人請求償還修補必要之費
    用。如修補所需費用過鉅者，承攬人得拒絕修補，前項規定
    ，不適用之。」、「承攬人不於前條第一項所定期限內修補
    瑕疵，或依前條第三項之規定拒絕修補或其瑕疵不能修補者
    ，定作人得解除契約或請求減少報酬。但瑕疵非重要，或所
    承攬之工作為建築物或其他土地上之工作物者，定作人不得
    解除契約。」、「因可歸責於承攬人之事由，致工作發生瑕
    疵者，定作人除依前二條之規定，請求修補或解除契約，或
    請求減少報酬外，並得請求損害賠償。前項情形，所承攬之
    工作為建築物或其他土地上之工作物，而其瑕疵重大致不能
    達使用之目的者，定作人得解除契約」民法第490 條第1 項
    、第492 條、第493 條、第494 條，及第495 條分別定有明
    文。是由上開規定可知，工作之完成與工作有無瑕疵，係屬
    兩事，定作人於承攬人完成工作時，雖其工作有瑕疵，仍無
    解於應給付報酬之義務，僅定作人得定相當期限請求承攬人
    修補，如承攬人不於所定期限內修補瑕疵，或拒絕修補，或
    其瑕疵重要而不能修補者，定作人在解除契約前僅得依民法
    第494 條、第495 條規定請求減少報酬或賠償損害而已。
  (二)原告主張：伊已完成系爭工程中第1 期至第7 期工作內容，
    而被告除付清第1 期至第5 期工程款外，迄仍拒不給付伊第
    6 、7 期工程款計1,375,000 元（計算式：750 萬元×20％
    －第1 期多付之12萬5 千元＝137 萬5 千元）等情，而被告
    固不爭執渠等已付清系爭工程前五期工程款，但否認原告已
    依約完成系爭工程中之第6 、7 期工項，並以前揭情詞為辯
    。經查：
    1.系爭工程第6 期應完成進度為：「前殿三山、鐘鼓樓屋頂
      」，另第7 期應完成進度為：「前、後殿、鐘鼓、屋頂」
      乙節，有前開付款明細在卷可稽。而原告主張其已完成系
      爭工程中第6 、7 期工程進度等情，業據其提出現場照片
      5 幀及系爭工程工程圖影本1 份在卷（見卷內第72－77頁
      ）為證，並經本院於99年3 月3 日會同兩造到場勘驗系爭
      工程前、後殿、鐘鼓、屋頂業已竣工足避風雨，可達經濟
      上使用目的等情屬實，製有勘驗筆錄、現場照片33幀在卷
      （見卷內第58－64頁）可考。
    2.被告雖以系爭工程中之後殿三樓前屋簷因前後殿間天井增
      建頂蓋致無法整片完成，鐘鼓樓八角亭部分有缺角，前殿
      三山屋頂東西側斜樑未施作，後殿三樓側邊副樑應做二層
      ，但只施作一層等缺失存在，故系爭工程第6 、7 期工項
      尚未完成等情為辯，惟上開工程缺失縱或存在，但該等缺
      失是否重大，並足致影響系爭工程建物之功能或效用，而
      未達被告預期之結果，被告迄未舉證以明，空言原告尚未
      完成系爭工程第6 、7 期工項云云，自無可採。
  (三)次按報酬應於工作交付時給付之，無須交付者，應於工作完
    成時給付之。工作係分部交付，而報酬係就各部分定之者，
    應於每部分交付時，給付該部分之報酬，民法第505 條定有
    明文。承上，原告既已完成系爭工程之第6 期、第7 期工項
    ，其自得依約請求被告給付上開各期應付之工程款（即總工
    程款20％）150 萬元【計算式：總工程款750 萬元×（第6
    期10％＋第7 期10％）＝150 萬元】；又原告主張上揭款項
    其自願扣除被告第一期溢付之12萬5 千元，故其僅請求被告
    支付137 萬5 千元（計算式：150 萬元－12萬5 千元＝137
    萬5 千元）等情，非法所不許，是原告此部分主張，自堪可
    採。
  (四)又按「數人負同一債務，明示對於債權人各負全部給付之責
    任者，為連帶債務。無前項之明示時，連帶債務之成立，以
    法律有規定者為限。」民法第272 條定有明文。足見連帶債
    務必須契約或法律明定方可成立。經查，本件工程契約關於
    工程報酬，並未明定由被告連帶負擔，法律亦無明文規定承
    攬定作人需連帶給付報酬，則原告起訴請求被告連帶給付，
    為無理由，此部分應予駁回。
  (五)末按「給付無確定期限者，債務人於債權人得請求給付時，
    經其催告而未為給付，自受催告時起，負遲延責任。其經債
    權人起訴而送達訴狀，或依督促程序送達支付命令，或為其
    他相類之行為者，與催告有同一之效力。」「遲延之債務，
    以支付金錢為標的者，債權人得請求依法定利率計算之遲延
    利息。」「應付利息之債務，其利率未經約定，亦無法律可
    據者，週年利率為百分之五。」亦為民法第229 條第2 項、
    第233 條第1 項前段、第203 條所分別明定，是原告本於承
    攬契約法律關係請求被告共同給付工程款137 萬5 千元及自
    訴狀繕本送達翌日（即被告李大祥部分自99年1 月9 日，另
    被告廖嫦娥部分自同年、月8 日）起至清償日止，按週年利
    率5 ％計算之利息，洵屬有據，應予准許。
五、又兩造皆陳明願供擔保，請准宣告假執行及免假執行，就原
    告勝訴部分，核均無不合，爰分別酌定相當之擔保金額宣告
    之；至原告敗訴部分，其假執行之聲請已失所附麗，應併其
    訴駁回之。另本件判決之基礎已臻明確，兩造其餘主張、證
    據及攻擊防禦方法經斟酌，核與判決之結果不生影響，爰不
    逐一論述，附此敘明。
六、據上論結，本件原告之訴為一部有理由、一部無理由，依民
    事訴訟法第79條、第85條第1 項前段、第390 條第2 項、第
    392 條第2 項，判決如主文。
中    華    民    國    99    年    5     月    11    日
                  民事第一庭    法  官  蔣得忠
以上正本係照原本作成
如對本判決上訴，須於判決送達後廿日內向本院提出上訴狀
中    華    民    國    99    年    5     月    11    日
                                書記官  楊淳詒

司法院資訊處製作；財團法人民間司法改革基金會備份。
